【裁判字號】    90,上訴,93
【裁判日期】    891030
【裁判案由】    廢棄物清理法
【裁判全文】
臺灣高等法院臺中分院刑事判決                        九十年度上訴字第九三號
    上  訴  人  臺灣苗栗地方法院檢察署檢察官
    上  訴  人
    即  被  告  甲○○
    被      告  丙○○
    共同選任辯
    護人        邱炎浚
右上訴人等因被告等違反廢棄物清理法案件，不服臺灣苗栗地方法院八十九年度訴字
第三三五號中華民國八十九年十月三十日第一審判決（起訴案號：臺灣苗栗地方法院
檢察署八十九年度偵字第二七一九號），提起上訴，本院判決如左：
      主  文
上訴駁回。
      事實
一、甲○○曾於民國（下同）八十四年間因業務上過失致人於死罪，經臺灣桃園地方
    法院判處有期徒刑六月，緩刑三年確定，嗣經裁定撤銷緩刑，於八十六年六月七
    日執行完畢。竟不知悔改，於八十九年一月四日上午，由丙○○以每車新台幣一
    千元運費之計費方式，囑甲○○駕駛車牌號碼─五一七號營業曳引車，前往臺北
    縣中和市某不詳挖掘地下室之工地載運土方。詎甲○○至上開中和市之工地現場
    後發現其所載之物係土方夾雜未加分類之保麗龍、磚塊、木材碎片、塑膠袋、鋼
    筋等之廢棄物，明知其並未列明專業技術人員與貯存、清除、處理之工具、方法
    、設備及場所，向地方主管機關申請核發准予經營廢棄物貯存、清除或處理業務
    或處理業務之許可證，竟基於從事廢棄物清除之犯意，載運該土方夾雜未加分類
    之保麗龍、磚塊、木材碎片、塑膠袋、鋼筋等之廢棄物，欲傾倒於雲林縣土庫鎮
    ○○段九一四地號土地或苗栗縣卓蘭鎮之轉運站土地，而未經許可從事廢棄物清
    除，嗣於同日下午十三時四十分許，甲○○載運上開廢棄物行經苗栗縣三義鄉台
    十三線伯公坑段時為警查獲。
二、案經苗栗地方法院檢察署檢察官偵查起訴。
    理  由
一、訊據被告甲○○對於駕駛上開曳引車，在前揭時地載運未加分類之保麗龍、磚塊
    、木材碎片、塑膠袋、鋼筋等之廢棄物，欲傾倒於雲林縣土庫鎮○○段九一四地
    號土地或苗栗縣卓蘭鎮之轉運土地，而為警查獲之事實固坦承不諱，惟矢口否認
    有何違反廢棄物清理法之犯行，辯稱：伊係被僱用，伊自開車至遭查獲當日僅上
    班十天，丙○○於八十九年一月四日臨時來電話說要載回頭車的東西，指示伊去
    中和工地載，僅告訴伊係地下室挖掘出來之土方，伊並不知伊車所載係夾雜未加
    分類之保麗龍、磚塊、木材碎片、塑膠袋、鋼筋等之廢棄物等語。惟查：被告甲○○係載運夾雜未加分類之保麗龍、磚塊、木材碎片、塑膠袋、鋼筋等廢棄物，
    且係上方覆蓋土方之事實，業經證人即查獲之環保稽查員己○○證述明確，並有
    照片三幀附卷可稽。且當場取締之警員戊○○亦於本院調查時到庭證稱：「‧‧
    本來土是蓋在上面，廢棄物在下面，我們是挖起來照的‧‧‧」等語（詳見本院
    審理卷第八十八頁），另被告亦供稱：伊在中和工地載物時，伊有在車上等語。
    衡情被告於載物時既未離開現場，而在車上自能察覺其車上所載之物，況該車上
    之物如照所示亦未密封，被告甲○○辯稱不知係廢棄物顯無足採。
二、按所謂「一般廢棄物」係指垃圾、糞尿、動物屍體或其他非事業機構所產生足以
    污染環境衛生之固體或液體廢棄物之謂；又稱「事業廢棄物」者，包括由中央主
    管機關會商中央目的事業主管機關訂定公告認定標準之事業機構所產生具有毒性
    、危險性，其濃度或數量足以影響人體健康或污染環境之廢棄物之有害事業廢棄
    物，及由事業機構所產生有害事業廢棄物以外之廢棄物之一般事業廢棄物，此觀
    之廢棄物清理法第二條定義甚詳。次按營建廢棄土之種類，包括建築工程、公共
    工程及建築物拆除工程施工所產生之剩餘土石方、磚瓦混凝土塊，惟不包括施工
    所附帶產生之金屬屑、玻璃碎、塑膠類、木屑、竹片、紙屑、瀝青等廢棄物，故
    因施工所生金屬屑、玻璃碎、塑膠類、木屑、竹片、紙屑、瀝青等廢棄物，仍屬
    一般廢棄物，有行政院環境保護署八十八年十月十四日（八八）環署廢字第００
    六八七０四號函暨所附行政院八十六年十二月三十一日台八六內字五二一０九號
    函、內政部八十六年一月十八日台（八六）內營字第八六０一二一八號函可資參
    照。再按一般廢棄物貯存清除處理方法及設施標準第二條規定：「本標準專用名
    詞定義如下：一巨大垃圾：指體積龐大之廢棄家俱、廢棄家電用品、家戶修剪庭
    院之樹枝、家戶個人自行修繕非石材碎片（塊）之廢棄物。二資源垃圾：可回收
    再利用之一般廢棄物。三有害垃圾：指符合有害事業廢棄物認定標準並經中央主
    管機關公告之一般廢棄物。四貯存：指一般廢棄物於清除、處理前，放置於特定
    地點或貯存容器、設施內之行為。五貯存容器：指貯存垃圾之子車、箱、桶、筒
    、袋及經執行機關指定公告之容器。六排出：指垃圾經貯存後置於戶外之行為。
    七清除：指一般廢棄物之收集、運輸行為。八轉運：指以運輸工具將一般廢棄物
    自產生源運至轉運設施或自轉運設施運至中間處理及最終處置設施之行為。九清
    理：指貯存、清除或處理一般廢棄物之行為。一○處理：指下列行為：中間處
    理：指一般廢棄物在最終處置前，以物理、化學、生物、熱處理、堆肥或其他處
    理方法，改變其物理、化學、生物特性或成分，達成分離、減積、去毒、固化或
    安定之行為。最終處置：指將一般廢棄物以安定掩埋、衛生掩埋或封閉掩埋之
    行為。再利用：一般廢棄物做為原料、材料、燃料、填土或其他經中央主管機
    關及目的事業主管機關認定之用途行為。一一熱處理法：焚化法：指利用高溫
    燃燒，將一般廢棄物轉變為安定之氣體或物質之處理方法。熱解法：指將一般
    廢棄物置於無氧或少量氧氣之狀態下，利用熱能裂解使其分解成為氣體、液體或
    殘渣之處理方法。其他熱處理法。一二連續燃燒式焚化處理設施：指將一般廢
    棄物連續投入焚化爐內進行移動、攪拌、燃燒及殘渣排出等作業之整體設施。依
    操作方式分為下列二種設施：全連續式焚化處理設施：每日二十四小時連續運
    轉者。准連續式焚化處理設施：每日十六小時以上間歇式運轉者。一三分批填
    料式焚化處理設施：指將一般廢棄物分批投入焚化爐內進行移動、攪拌、燃燒及
    殘渣排出等作業之整體設施，其每日運轉時間以八小時為原則。依爐床型式分下
    列二種：機械式爐床分批填料式焚化處理設施。固定式爐床分批填料式焚化
    處理設施。一四焚化殘渣之灼燒減量：指將乾燥後之焚化殘渣於攝氏五百七十五
    度至六百二十五度之高溫爐內加熱三小時後，殘渣減少重量與加熱前重量之百分
    比。一五計量設備：指一般廢棄物於轉運、處理或處置設施之稱重及記錄設備。
    一六堆肥處理法：指藉微生物之生化作用，在控制條件下，將一般廢棄物中之有
    機質分解腐熟，轉換成安定之腐植質或土壤改良劑之方法。一七安定掩埋法：指
    將一般廢棄物置於掩埋場，設有防止地盤滑動、沈陷及水土保持設施或措施之處
    理方法。一八衛生掩埋法：指將一般廢棄物掩埋於以不透水材質或低滲水性土壤
    所構築，並設有滲出水、廢氣收集及處理設施及地下水監測裝置之掩埋場之處理
    方法。一九封閉掩埋法：指將有害垃圾掩埋於以抗壓及雙層不透水材質所構築，
    並設有阻止污染物外洩及地下水監測裝置之掩埋場之處理方法。」事業廢棄物貯
    存清除處理方法及設施標準第二條亦有相同之規定。是被告以前開曳引車載運未
    加分類之夾雜未加分類之保麗龍、磚塊、木材碎片、塑膠袋、鋼筋等之廢棄物，
    欲傾倒在他處之行為，顯為清除行為無誤，而被告甲○○亦未向地方主管機關申
    請核發准予經營廢棄物貯存、清除或處理業務或處理業務之許可證，此為被告所
    自承，是被告甲○○右揭犯行洵堪認定。
三、辯護意旨固以被告甲○○所載運經查獲之物，經證人己○○證稱「警察叫我們去
    認定，我們看是廢土」，而甲○○所載運之物，大部分是土石，僅少部分係鋼筋
    、木片等，而取締人員亦不知其土石與鋼筋、木片等之比例為何，是難認甲○○
    所載是廢棄物，況甲○○於裝上開廢棄物時時間甚短，且並不負責挖裝，未能檢
    視裝載何物，主觀上應無載運廢棄物之犯意，認被告甲○○並未犯有上開違反廢
    棄物清理法犯行。惟查：依當場取締之警員戊○○於本院調查時即到庭證稱：「
    ‧‧本來土是蓋在上面，廢棄物在下面，我們是挖起來照的‧‧‧」等語（詳見
    本院審理卷第八十八頁），且被告甲○○亦供稱：伊在中和工地載物時，伊有在
    車上等語，另如卷附查獲現場照片所示（詳見臺灣苗栗地方法院檢察署八十九年
    度他字第一五七號卷第六頁），僅挖取二處，即見大量廢棄物，足證該土石僅作
    為覆蓋隱藏之用，以挖土機裝載之時，被告甲○○於現場僅需停留短時間即可知
    悉，況苗栗縣三鄉公所亦於八十九年三月七日出具違反廢棄物清理法告發單予被
    告甲○○（詳見臺灣苗栗地方法院檢察署八十九年度他字第一五七號卷第三頁）
    ，是本件甲○○所載者為廢棄物，已臻明確，而己○○於本院九十年三月九日調
    查時亦證供稱：「八十九年度他字第一五七號卷第六面照片，那些塑膠管、木塊
    就是廢棄物」等語（詳見本院審理卷第七十三頁），是辯護意旨僅截取己○○證
    稱「警察叫我們去認定，我們看是廢土」部分，認定甲○○所載運之物非廢棄物
    ，即與事有違，從而上開辯護意旨認甲○○所載運之物非廢棄物，且甲○○不知
    悉所載運者為何物，即非可採，併予敘明。
四、按公、民營廢棄物清除、處理機構經營廢棄物之貯存、清除或處理業務，應列明
    專業技術人員與貯存清除、處理之工具、方法、設備及場所，向地方主管機關申
    請核發許可證，廢棄物清理法第二十條前段定有明文。被告未向地方主管機關申
    請廢棄物清除許可證，即載運廢棄物至雲林縣土庫鎮○○段九一四地號土地或苗
    栗縣卓蘭鎮之土地清除，核其所為係犯廢棄物清理法第二十二條第二項第四款之
    未依法領有廢棄物清除許可證或核備文件，從事廢棄物清除罪（原審判決附錄論
    罪法條誤載為廢棄物清理法第二十二條第二項第二款，爰予更正）。查被告曾於
    八十四年間因業務過失致死案，經臺灣桃園地方法院判處有期徒刑六月緩刑三年
    確定，嗣經裁定撤銷緩刑，於八十六年六月七日執行完畢，有台灣高等法院被告
    全國前案紀錄表可按，其於有期徒刑執行完畢後，再犯有期徒刑有上之本罪，為
    累犯，應依刑法第四十七條之規定加重其刑。原審判決依刑事訴訟法第二百九十
    九條第一項前段，廢棄物清理法第二十二條第二項第四款、刑法第十一條前段、
    第四十七條之規定，並審酌被告甲○○之素行、犯罪之動機、目的、手段、所生
    危害及犯罪後態度等一切情狀，量處被告有期徒刑一年一月，核其認事用法並無
    違誤，量刑亦稱妥適，應予維持，檢察官上訴意旨認被告丙○○與被告甲○○應
    有共同犯意之聯絡，原審未論以共犯顯有違誤，指摘原審判決不當，惟黃土瑋對
    於所欲載運之物係屬廢棄物，並無認識（詳如后理由欄貳之三所述），自難認丙○○與被告甲○○有共同犯意之聯絡，是檢察官之上訴為無理由，應予駁回。
貳、被告丙○○部分：
一、公訴意旨略以：被告丙○○未依法領有廢棄物清除之許可證或核備文件，與甲○○基於共同之犯意聯絡，由丙○○以一千元之代價，於八十九年一月四日，由丙○○囑甲○○駕駛車牌號碼─五一七號營業曳引車，載運土方夾雜未加分類之保
    麗龍、磚塊、木材碎片、塑膠袋、鋼筋等之廢棄物，嗣於同日下午十三時四十分
    許，行經苗栗縣三義鄉台十三線伯公坑段時為警查獲。因認被告丙○○涉有廢棄
    物清理法第二十二條第二項第四款之罪嫌等情。
二、按犯罪事實應依證據認定之，無證據不得推定其犯罪事實，不能證明被告犯罪者
    ，應諭知無罪判決，刑事訴訟法第一百五十四條、第三百零一條第一項分別定有
    明文。又認定不利於被告之事實，須依積極證據，苟積極證據不足為不利於被告
    事實之認定時，即應為有利於被告之認定，更不必有何有利之證據（最高法院三
    十年上字第八一六號判例要旨參照）。公訴人認被告涉嫌違反廢棄物清理法第二
    十二條第二項第四款之規定，無非以被告丙○○囑託同案被告甲○○駕駛營業曳
    引車，載運夾雜未加分類之保麗龍、磚塊、木材碎片、塑膠袋、鋼筋等之廢棄物
    而被查獲為據。惟訊據被告丙○○堅決否認有被訴之犯行，辯稱：當時丁○○告
    訴伊，在臺北縣中和市挖掘地下室之工地有土方可載，伊始囑甲○○至現場載運
    ，伊不知甲○○至現場所載運係保麗龍、磚塊、木材碎片、塑膠袋、鋼筋之物等
    語。經查：丁○○僅告訴被告丙○○，在臺北縣中和市某挖掘地下室之工地有土
    方可載，並非有廢棄物可載運之事實，業據證人丁○○證述明確。且丁○○於本
    院調查時更證稱：當天實係伊叫丙○○去載運無訛，而當時伊只告訴丙○○地下
    室要挖，實際上伊亦不知要挖何物等語（詳見本院審理卷第九十一頁），另被告
    丙○○囑同案被告甲○○至臺北縣中和市某挖掘地下室工地載運之物，係地下室
    挖出之土方，並非要載運夾雜有未加分類之保麗龍、磚塊、木材碎片、塑膠袋、
    鋼筋等廢棄物之土方等情，亦據同案被告甲○○供述甚明。而被告丙○○事前經
    丁○○通知係派車前往工地載運開挖地下室之物，連丁○○本身亦不知係載運何
    物遑論經丁○○指示之被告丙○○，且被告丙○○亦未囑託同案被告甲○○去載
    運廢棄物，且始終亦未到起載之工地，又未隨同案被告甲○○駕駛之車輛同行，
    並目睹同案被告甲○○所載之物，另同案被告甲○○於承載時亦未告訴被告丙○○所載係廢棄物，被告丙○○實無法得知同案被告甲○○所載之物係廢棄物，自
    難謂被告丙○○知情，而與同案被告甲○○有犯意之聯絡。至同案被告甲○○雖
    於運載廢棄物路途中曾與被告丙○○連絡二、三次，亦僅係聯絡前往之地點，且
    所前往之地點無論是苗栗縣卓蘭鎮或是雲林縣土庫鎮，均屬營建廢棄土之集中處
    ，並無證據顯示同案被告甲○○有告訴被告丙○○其所載運之物為廢棄物。此外
    復查無其他積極證據足認被告丙○○有公訴人所起訴之犯行，原審揆諸首揭說明
    ，而諭知被告丙○○無罪之判決，核無違誤，應予維持。
三、檢察官上訴意旨略以：被告丙○○於原審審理時初表示係受綽號「阿昆」者告知
    始遣甲○○前往臺北縣中和地區載運廢土，惟並未提供「阿昆」之真實姓名雖被
    告甲○○嗣聲請傳喚「丁○○」，以資證明阿昆者即係丁○○，以及確係經由丁○○告知，始知中和地區有廢士待清運，且證人在辯護人詰問有關通知被告丙○○之情節時，亦明確結證稱係案發當日下午二、三時左右，通知丙○○等語，惟
    被告丙○○、甲○○二人乃係案發當日一時四十分即被查獲，殊與證人丁○○所
    證之上開通知時間大相逕庭。嗣公訴人詰問證人時，告知本案查獲時間後，證人
    丁○○即改口稱時間相隔太久，不記得通知丙○○之時間等語，原審審理時距案
    發時間已逾十月，證人對於十個月前所發生之事仍記憶猶新，明確證稱係一月四
    日告知被告丙○○，卻於當日何時通知被告丙○○一節，經公訴人詰問後改口稱
    不知情，足證丁○○所證不實，又同案被告甲○○係受丙○○之指示，始前往清
    運他人開挖地下室所留之廢棄物，而丙○○亦未告知何種廢棄物可清運，何種不
    可清運，按地下室開挖後所產生之廢棄物，如未分類，自然可產生土方夾雜未加
    分類之保麗龍、磚塊、木材碎片、塑膠袋、鋼筋等之廢棄物，乃屬常情，被告黃
    土瑋應可預見，況被告於本案發生前之八十八年十二月十日，甫因載運廢棄物，
    經臺灣苗栗地方法院檢察署以八十九年度偵字第二三四號案不起訴處分，惟其對
    於載運廢棄物，乃違反廢棄物清理法規定，已較常人能夠預見，竟於前案發生後
    未逾一月即再囑其受僱司機載運建築廢棄物，且未予詢問所載者為何物，足認其
    有載運物縱不得清運之廢棄物，亦無所謂之認識，再參以被告甲○○自承係八十
    八年十二月底始受僱於被告丙○○，且不曾載運過拆屋後之廢土，以及於清運中
    曾以行動電話與被告甲○○連絡兩、三次等語，被告丙○○更應該注意及此，卻
    在得以預見之情況下，毫無詢問，仍容認被告甲○○載運夾雜保麗龍等之廢棄物
    ，足被告之清運廢棄物，乃在被告丙○○之掌控中，自不因丙○○未曾同行而有
    差異，是被告丙○○應屬知情，詎原審仍以被告丙○○並未同行，而認丙○○不
    知情，實難認妥適。被告甲○○僅聽從指示前往清運廢棄物即罹重刑，惟主其事
    之丙○○卻得以未同行為由，獲致無罪之判決，此將使受僱之弱勢者，更加無奈
    實非情理之平，綜上所述，被告丙○○與甲○○二人乃互有犯意聯絡與行為分擔
    ，應屬共同正犯，指摘原審判決不當。惟查：、丁○○於本院調查時證稱：當
    天實係伊叫丙○○去載運無訛，而當時伊只告訴丙○○地下室要挖，實際上伊亦
    不知要挖何物，至於檢察官上訴意旨質疑伊時間問題，實際上伊因通知的人太多
    ，時間記錯，本件確實之通知時間係早上七、八點左右，且本件並非伊負責，而
    係伊朋友負責，他看到有那麼多車子在排，所以才叫伊通知被告丙○○去載等語
    （詳見本院審理卷第九十一頁、第九十二頁、第九十三頁），按被告丙○○於到
    案之初即能指出阿昆其人，其發音與事後丙○○查得有真實姓名年籍資料之丁○○之發音相同，尚難認被告丙○○於到案之初一時未能提供阿昆真姓名年籍，即
    謂並無所謂阿昆其人，況丁○○果係經事後串證安排之證人，則丁○○對於甲○○遭查獲之時間，為下午一時四十分應無事先未能得知，而事後經檢察官告知後
    始得知正確之查獲時間之理。且依前開丁○○於原審及本院調查中均一再證稱打
    電話通知丙○○派員前往載運地下室土方之人即為其本人，果非真有其事丁○○
    至愚亦無自陷已身有違反廢棄物清理法之危險，而為上開證述之理。是丁○○應
    為本件通知丙○○之人無誤，至其時間上之違誤，應屬事隔十月，所產生記憶上
    之違誤，應堪認定。是檢察官上訴意旨認並無阿昆其人，且丁○○所證不可採信
    ，應無理由。、檢察官上訴意旨復以臺灣苗栗地方法院檢察署以八十九年度偵
    字第二三四號案不起訴處分，惟其對於載運廢棄物，乃違反廢棄物清理法規定，
    已較常人能夠預見，竟於前案發生後未逾一月即再囑其受僱司機載運建築廢棄物
    ，且未予詢問所載者為何物，足認其有載運物縱不得清運之廢棄物，亦無所謂之
    認識，惟查依卷附臺灣苗栗地方法院檢察署以八十九年度偵字第二三四號案不起
    訴處分書（詳卷附偵查卷第二十頁）所示，被告丙○○載運之土方為有用之資源
    ，有苗栗縣環境保護局八八環三字第一五二○○號函載：依據八十六年十二月三
    十一日台八十六內字第五二一一○○號函解釋，公共工程及建築物拆除所產生剩
    餘之土石方、磚瓦，水溝混凝土塊為有用資源，是被告丙○○主觀上認所載為有
    用資源，且有苗栗縣環境保護局八八環三字第一五二○○號函影本一份附於偵卷
    第十九頁可資佐證。從而本件被告丙○○對於丁○○僅告知係挖取地下室，而其
    認知亦係土方，從而其僅告知甲○○係載運土方，主觀上尚難以被告丙○○曾經
    臺灣苗栗地方法院檢察署以八十九年度偵字第二三四號案處分不起訴，即認其應
    有廢棄物之認識，況甲○○載運後可領得之報酬，亦需於傾倒完畢向在傾倒現場
    之人領取，而非向丙○○領取，此據丙○○於原審調查時供明（詳見原審理卷第
    二十頁），是檢察官此部分之上訴亦無理由。、檢察官以本件被告甲○○所清
    運之廢棄物，乃在被告丙○○之掌控中，自不因丙○○未曾同行而有差異，是被
    告丙○○應屬知情等語，惟查如前丁○○之證述，被告丙○○僅受告知清理地下
    室，對於地下室之開挖，並不當然包含有保麗龍，而甲○○亦僅受丙○○告知載
    運土方，則丙○○未到地下室親眼目睹開挖現場，實難確切知悉所挖取之物是否
    土方之物外，另有夾雜其他廢棄物，而本件甲○○有親往現場，是其對於所載運
    之物為廢棄物，應知之甚稔，而甲○○於知悉時，自可加以拒載免責，而丙○○
    既未同行，則其對於現場所開挖供載運之物係廢棄物，既無從知悉，實無從令丙○○負本件共犯罪責之餘地，檢察官以本件不得僅以丙○○未同行而免責，亦有
    誤會。綜上所述，檢察官右揭上訴主張均無理由，自應予以駁回。
據上論斷，應依刑事訴訟法第三百六十八條，判決如主文。
本案經檢察官乙○○到庭執行職務。
中      華      民      國    九十      年      四      月     二十六   日
                              臺灣高等法院臺中分院刑事第三庭
                                    審判長法  官  方  艤  駐
                                          法  官  劉  連  星
                                          法  官  胡  忠  文
右正本證明與原本無異。
如不服本判決應於收受送達後十日內向本院提出上訴書狀，其未敘述上訴之理由者並
得於提起上訴後十日內向本院補提理由書（均須按他造當事人之人數附繕本）。
                                          書記官  粘  銘  環
中      華      民      國    九十    年      四     月    二十七      日
附錄論罪法條
附錄論罪科刑法條廢棄物清理法第二十二條有左列情形之一者，處一年以上五年以下
有期徒刑，得併科一百萬元以下罰金︰
四  未依第二十條規定領有廢棄物清除、處理許可證或核備文件，從事廢棄物貯存、
    清除、處理，或未依廢棄物清除、處理許可證或核備文件內容貯存、清除、處理
    廢棄物者。


司法院資訊處製作；財團法人民間司法改革基金會備份。
